【裁判字號】    90,上訴,1119
【裁判日期】    900426
【裁判案由】    殺人未遂等
【裁判全文】
臺灣高等法院刑事判決                            九十年度上訴字第一一一九號
    上  訴  人  臺灣桃園地方法院檢察署檢察官
    被      告  甲○○
    指定辯護人  本院公設辯護人
右上訴人因被告殺人未遂等案件，不服臺灣桃園地方法院八十九年度訴字第一四八八
號，中華民國九十年元月四日第一審判決（起訴案號：臺灣桃園地方法院檢察署八十
九年度偵字第一二五四七號）提起上訴，本院判決如左：
    主  文
原判決撤銷。
甲○○殺人未遂，處有期徒刑伍年陸月。
    事  實
一、甲○○因與其前妻乙○○共同生育有幼兒一名，惟因二人平日感情不睦（其二人
    於民國八十三年五月中旬已離婚，惟平日仍同居一處），民國八十九年八月四日
    ，雙方復起口角，乙○○乃負氣離家，返回桃園縣中壢市○○○路○段一六一巷
    十一號三樓娘家住處居住，家中幼兒遂因此而乏母親照料，甲○○乃於同日晚上
    某時先打電話給其前岳母丁○○欲尋找乙○○返回家中未果，乃出言嚇稱如不聽
    其言，將殺害丁○○全家，致使丁○○心生畏懼，隨即於同日晚上十時許，攜帶
    一打火機、手帕及塑膠桶內裝汽油，並且手攜其與乙○○所共同生育之該名幼兒
    ，前往其前岳母丁○○與其前妻乙○○當時所居住之上開處所後，在上址門口前
    要求乙○○出來，欲令乙○○隨其返回家中，惟因乙○○於其時外出就醫，其前
    岳母丁○○對甲○○亦無回應，甲○○竟因此而氣憤難忍，其雖知以汽油點火燃
    燒有人居住之住宅，足以燒死屋內之人，竟仍基於殺人之不確定故意，在該處大
    門口附近潑灑塑膠桶內所裝的汽油，並將其所攜帶的打火機、手帕取出，而在該
    處引燃汽油，欲以此燒燬該屋使其前妻乙○○無法繼續居住於該處，火勢隨即自
    該處大門口附近燃燒，且延燒至同巷九號該棟三樓即對面鄰人丙○○之住宅大門
    鐵門、附近鞋櫃及該棟房屋之公用樓梯等處，致生公共危險，倖經其他鄰人發覺
    及時灌救撲滅，丁○○與鄰居丙○○分別所居住房屋的主要結構部分始均未燒燬
    。而丁○○及其他住戶始倖免於難。
二、案經桃園縣警察局中壢分局報請臺灣桃園地方法院檢察署檢察官偵查起訴。
    理  由
一、訊據被告甲○○矢口否認有何右揭放火、殺人未遂犯行，辯稱：伊在當天是喝醉
    酒，已經三天三夜沒睡覺，可能是因為伊抽菸，旁邊有鞋櫃，而引起火災的等詞
    。又丁○○係其前妻之母，伊無放火將其殺死之理云云。惟查本件右揭事實，已
    據被告甲○○於偵查中供稱：「因為我找前妻，她不出來，一時氣憤，拿手帕汽
    油縱火，我不知道裡面有沒有人，但我看到燈光亮著的，當時我三天沒睡覺了，
    帶著女兒找我前妻」「（以前有無到上址鬧？）有（有無打電話恐嚇丁○○並說
    殺他全家？）有」等語（八十九年度偵字第一二五四七號偵查卷第二十四頁背面
    、第二十五頁正面）。經核所供與證人丙○○於警訊時證稱「因我當時在中山東
    路四段一六一巷三樓十一號自宅中看電視，因為我家門有一道鐵門，及一道木門
    ，因木門未關起來，只關鐵門，縫細中看見有一個人在三樓九號住處門口叫罵『
    乙○○你給我出來』之後，就聞見有汽油味，並起火燃燒，因當時火勢很大，將
    木門關起來，並抬頭往窗戶旁看見有一個人帶著一個小孩，及手拿一個汽油桶跑
    出公寓」「那個人是甲○○，是我鄰居丁○○的女婿，因他時常在中山東路四段
    一六一巷三樓九號處叫罵，所以我知道那個人就是甲○○。有看見起火燃燒後，
    甲○○帶著一個小孩，及拿著一個一般長方形的汽油桶，離開現場」「因甲○○
    在中山東路四段一六一巷三樓九號處縱火，燒毀三樓九號處的鐵門及木門，也燒
    到我住三樓十一號的鞋櫃及鐵門，現場並沒有留下什麼可疑物品，也燒到一些公
    共設施、電燈及電錶」等語（八十九年度偵字第一二五四七號偵查卷第十二頁背
    面、第十三頁正面）。另查證人丁○○於警訊時證稱：「‧‧‧‧因我將門鎖住
    ，人在裡面，聽見我女婿甲○○在門口大吼大叫。因甲○○要找我女兒乙○○，
    我女兒乙○○跟甲○○原本是夫妻關係，但於八十三年五月中旬已經離婚，甲○○一直對我女兒糾纏不清，至今還到我家找我女兒，並時常打電話騷擾我們家，
    還恐嚇我們不聽他的話，他要殺害我們全家，今天還到我家縱火燒房子」「現場
    鐵門即木板門都被燒毀。我所居住中壢市○○○路○段一六一巷九號三樓是公寓
    的建築物，共四樓大約有三十二戶左右」「我聽到甲○○在門外叫罵，過沒多久
    ，火勢就在鐵門及木門門縫中燒了起來，我就趕緊打電話報警，並開門要滅火，
    但甲○○已不在現場了」等語（八十九年度偵字第一二五四七號偵查卷第十頁正
    面、背面、第十一頁正面）。於偵查時供稱：「他是我女兒乙○○前夫，現已離
  婚，離婚後仍同住八德處，娟八十九年八月四日吵架回來，圳後來十點左右喝酒
    過來，過來時我在睡覺，醒來後發現大門口有煙在燒，趕緊報消防隊，我門口原
    有塞布，不知他如何引燃，燒後內牆是有燻黑，外牆燒黑，鐵門及木門燒壞，當
    時是有我與外孫在家，『娟』就醫外出，住處是四層共住七戶、雙併，一樓門鎖
    壞掉，可進來。『圳』知我在家中，之前半小時來電要找娟，我說不在，他不相
    信，一來便點燃起火，是外孫聽到有聲音才叫我，若燒起來，只有跳窗戶可逃生
    ，該門是我們唯一出入」等語（八十九年度偵字第一二五四七號偵查卷第四十三
    頁背面、第四十四頁正面）。於偵查時證稱：「他是我女兒乙○○前夫，現已離
    婚，離婚後仍同住八德處，娟八十九年八月四日吵架回來，圳後來十點左右喝酒
    過來，過來時我在睡覺，醒來後發現大門口有煙在燒，趕緊報消防隊，我門口原
    有塞布，不知他如何引燃‧‧‧‧，內牆是有燻黑，外牆燒黑，鐵門及木門燒壞
    ，當時是有我與外孫在家，『娟』就醫外出，住處是四層共住七戶、雙併，一樓
    門鎖壞掉，可進來。『圳』知我在家中，之前半小時來電要找娟，我說不在，他
    不相信，一來便點燃起火，是外孫聽到有聲音才叫我」等語（八十九年度偵字第
    一二五四七號偵查卷第四十三頁背面、第四十四頁正面）。以及證人即被告之前
    妻乙○○於本院審理時證稱：「（當天甲○○有去你母親住處，你在場？）我不
    在，我去看病，當天我母親與我妹妹小孩在家。（你回到家後，該住處就已起火
    過？）是的，看起來門外已燒黑。（你家燒的情形？）僅鐵門燒的黑黑的，木門
    也有燒到，裡面沒有燒到。（丙○○家燒的情形為何？）也僅門被燻黑，裡面沒
    有燒到。（甲○○去你母親住處敲門，你母親不知道嗎？）知道，但因甲○○有
    酗酒習慣故我母親不理會他」等語（本院九十年四月十三日訊問筆錄）所證述之
    情節相符合，足認被告確係有為右揭放火行為，被告於嗣後翻異前詞，顯係避重
    就輕迴卸刑責之詞，所辯不足採信。此外，本件另有現場之照片六張在卷資佐可
    參，事證明確，被告右揭犯行足堪認定，應予依法論科。
二、按刑法第一百七十三條第一項所謂現供人使用之住宅，係指現時供人住居使用之
    房宅而言（最高法院二十九年度上字第六十六號判例參照）。本件被告放火所延
    燒之房屋即坐落桃園縣中壢市○○○路○段一六一巷十一號三樓，係現供丁○○
    及其家人住居使用之房宅，另該宅對面隔鄰之三樓房屋則係丙○○及其家人住居
    使用之房宅，此經證人丁○○、丙○○二人供述明確，又查被告於實施放火行為
    時，明知該處有丁○○及其孫女均在住宅內，且以汽油點燃，勢必焚燬房屋，屋
    內之人均有被火燒死之可能，被告行為時年已年滿二十六歲，非無社會閱歷之人
    ，此為被告所預見，竟因氣恨其妻離家而不顧後果悍然為之，縱其主觀上無殺人
    之直接故意，實難謂其無間接之故意，況被告已於警訊時供認其有打電話恐嚇丁○○並說殺他全家之語，足見被告縱火欲燃燒丁○○住宅內之人，尚不違背其本
    意，其有放火燒燬住宅及殺害丁○○之間接故意，至為顯然。所辯當天伊喝醉酒
    ，已經三天三夜沒睡覺，可能是因伊抽菸，旁邊有鞋櫃，而引起火災，丁○○係
    其前妻之母，伊無放火將其殺死之理云云。無非卸責之詞，不足採信。證人丁○○及乙○○嗣後翻供證稱被告並未對丁○○為恐嚇行為等語，無非事後因和解而
    袒護被告之詞，核不足採。
三、查被告於點燃汽油後，因經撲滅而仍尚未達於燒燬他人住宅及燒死他人之程度，
    是核被告甲○○所為，係犯刑法第一百七十三條第三項、第一項之放火燒燬現供
    人使用住宅未遂罪及刑法第二百七十一條第一項、第二項之殺人未遂罪。所犯二
    罪間有方法結果之牽連關係，應從一重之殺人未遂罪處斷，所犯恐嚇危害安全之
    該危害部分行為應為實害之縱火殺人部分行為吸收，不另論處，又被告以汽油潑
    灑於被害人丁○○所居住房屋的大門口前，點火燃燒，乃極易延燒至毗連之鄰居
    住宅，被告其猶在該處放火欲燒燬被害人丁○○、乙○○二人所居住之房屋，火
    勢並已延燒至另一被害人丙○○所居住之住宅，顯見被告對於延燒的部分亦不違
    背其本意甚明，而被告甲○○雖已有著手放火燒燬他人住宅之行為，惟因僅燃燒
    至丁○○、乙○○、丙○○等人所分別居住的房屋大門鐵門及附近鞋櫃、公用樓
    梯等處，尚未及於已燒燬房屋的主要結構部分之階段，屬於未遂犯。又查被告雖
    以一放火行為而同時燒及前開被害人丁○○、乙○○、丙○○等人所居住之房屋
    ，嗣因經鄰人及時灌救撲滅，上揭被害人所居住之房屋的主要結構部分始均未燒
    燬，惟因被告本件所為，直接被害的法益乃為一般社會之公共安全，雖然亦已同
    時侵害多人的財產法益，但仍應以保護社會的公安法益為重，故本件被告甲○○
    所為，仍應僅成立一單純的放火燒燬現供人使用住宅未遂罪，被告所犯上開二罪
    間有方法結果之牽連關係，應從一重之殺人未遂罪處斷。其殺人行為僅止於未遂
    ，應依刑法第二十六條前段規定，按既遂犯之刑減輕之。
四、原審認被告罪證明確，予以論罪科刑，固非無見，惟查被告所為，除觸犯刑法第
    一百七十三條第三項、第一項之放火燒燬現供人使用住宅未遂罪之外，另牽連犯
    刑法第二百七十一條第一項、第二項之殺人未遂罪。原審認被告不另成立殺人未
    遂罪責，而依刑法第一百七十三條第三項現供人使用住宅未遂罪論罪科刑，並就
    殺人未罪部分不另為無罪之諭知，自有未當。檢察官上訴意旨亦指稱被告甲○○
    明知本件放火當時宅內有前岳母丁○○及幼子一人，且被告經常出入該處明知除
    放火該門外，別無其他逃生出口而竟因一己之激怒即枉顧其內人命安危，恣意放
    火洩憤，火勢猛烈，幸經鄰戶及時報救，否則恐難免於難，是縱無從遽認被告有
    確定殺人犯意，衡情亦無從脫卸其不確定之殺人罪責，職是，原審徒以本件無人
    傷亡等而未併審被告殺人部分罪刑即有可議等詞，應認其上訴有理由，原審既有
    不當，自應由本院將原判決撤銷改判，爰審酌被告僅因一己之情感糾結，不思正
    確挽回處理，即恣意罔顧眾多他人之房屋財產及生命安全而犯下本件犯行，情節
    惡劣，且其縱火燃燒集合式住宅，基於不確定之故意殺人，雖未達既遂程度，惟
    其縱火行為，危害社會治安及他人生命甚鉅，處刑不宜寬縱，爰審酌被告與被害
    人平日之關係，並另參其犯罪動機、目的、手段及犯罪時所受刺激與犯罪後態度
    等一切情狀，量處如主文所示之刑，以資懲儆。
據上論斷，應依刑事訴訟法第三百六十九條第一項前段、第三百六十四條、第二百九
十九條第一項前段，刑法第一百七十三條第一項、第三項、第二百七十一條第一項、
第二項、第五十五條、第二十六條前段，判決如主文。
本案經檢察官吳慎志到庭執行職務。
中    華    民    國     九十     年       四       月      二十六      日
                          臺灣高等法院刑事第十七庭
                              審判長法  官  陳  正  雄
                                    法  官  許  宗  和
                                    法  官  許  錦  印
右正本證明與原本無異。
如不服本判決應於收受送達後十日內向本院提出上訴書狀，其未敘述上訴之理由者並
得於提起上訴後十日內向本院補提理由書（均須按他造當事人之人數附繕本）。
                            書記官  黃  德  煌
中    華    民    國     九十     年       四       月       三十       日
附錄本判決論罪科刑法條全文：
刑法第二百七十一條：
殺人者，處死刑、無期徒刑或十年以上有期徒刑。
前項之未遂犯罰之。
預備犯第一項之罪者，處二年以下有期徒刑。


司法院資訊處製作；財團法人民間司法改革基金會備份。
